【裁判字號】    98,上更(一),258
【裁判日期】    980826
【裁判案由】    貪污治罪條例
【裁判全文】
臺灣高等法院刑事判決             98年度上更(一)字第258號
上  訴  人  臺灣新竹地方法院檢察署檢察官
被      告  甲○○
                      8號2樓
選任辯護人  劉正穆律師
            吳尚昆律師
            徐宏澤律師
上列上訴人因貪污治罪條例案件，不服臺灣新竹地方法院96年度
訴字第544號，中華民國97年8月6日第一審判決（起訴案號：臺
灣新竹地方法院檢察署96年度偵字第1447號、第2108號、第3857
號），提起上訴，經判決後，由最高法院第一次發回更審，本院
更為判決如下：
    主  文
原判決關於甲○○犯對主管事務圖利罪部分撤銷。
甲○○犯對主管事務圖利罪，處有期徒刑壹年捌月，褫奪公權貳
年。減為有期徒刑拾月，褫奪公權壹年。
    事  實
一、甲○○係新竹縣警察局竹北分局山崎派出所警員，為依法令
    服務於國家所屬機關而具法定職權之公務員，對於酒後駕車
    肇事之事務，為主管開立新竹縣警察局舉發違反道路交通管
    理事件通知單之人員。緣因范振哲明知酒後駕車將導致其注
    意能力減低，反應能力變慢，倘於此時仍駕車行駛於道路上
    ，將容易發生車禍而導致其他用路人死、傷之危險，竟仍於
    民國96年1月19日1時許前某時，在某不詳處所飲酒後已達不
    能安全駕駛動力交通工具之狀況下，猶駕駛車牌號碼9215─
    FL號自用小客車搭載友人蔡怡娟、余亞迪、林義靖、鍾育崑
    （原名鍾禮遜）等人，由新竹縣新豐鄉往湖口鄉由南向北行
    駛，嗣於當（19）日1時許行經新竹縣警察局竹北分局山崎
    派出所（下稱山崎派出所）附近之新竹縣新豐鄉○○路231
    號前時，因飲酒過量致操控車輛之能力劣於平時未飲酒時之
    狀況，乃不慎衝出車道，適乙○○駕駛車牌號碼7689─FV號
    自用小客車搭載配偶林伊娟、友人邱水林、王耀宗等人，在
    對向車道路口停等紅燈，范振哲上開車輛即不慎撞擊乙○○
    之車輛，致乙○○、林伊娟均因而受傷（過失傷害部分未據
    其等提出告訴），斯時山崎派出所所內值班警員為陳旭國，
    巡邏值班警員為甲○○、張大川，因張大川所內另有案待辦
    ，遂由警員甲○○到場處理，陳旭國及同所警員莊寅呈隨後
    亦前往支援。陳旭國到場處理後，發現范振哲充滿酒氣，認
    范振哲涉嫌酒後駕車肇事，遂請莊寅呈先將涉有公共危險罪
    嫌之范振哲帶回派出所，莊寅呈乃於19日1時16分許，在所
    裡以新竹縣警察局編號050335酒測器對范振哲作呼氣測試，
    發現范振哲呼氣酒精濃度高達每公升0.37毫克，乃依刑事訴
    訟法對現行犯逮捕之規定，將范振哲逮捕並以腳銬銬於嫌疑
    人候詢位置，俾便承辦員警甲○○返所後繼續蒐證、製作筆
    錄及移送轄區檢察署等事宜，且於陳旭國返所後，將酒精測
    定紀錄表交予陳旭國後下班離去；嗣乙○○、林伊娟等人亦
    隨甲○○返所，陳旭國見乙○○尚未接受酒測，遂於同日1
    時53分許以上開酒測器對乙○○作呼氣測試，確認乙○○呼
    氣酒精濃度每公升０毫克，無酒後駕車之情，乃將范振哲及
    乙○○二人之酒精測定紀錄表交予甲○○，嗣於同日2時20
    分許再載同張大川外出執行巡邏勤務。續由甲○○處理，期
    間范振哲父親范揚松、母親丙○○、阿姨黃好嬌，及受黃好
    嬌通知前來之新竹縣新豐鄉重興村前村長吳炎君先後到場關
    心案情，吳炎君因與警員張大川係舊識，乃透過張大川得悉
    該案係由甲○○承辦，范振哲親友及吳炎君遂以：范振哲家
    中經濟能力不佳，范振哲人不舒服，可否先行就醫，日後一
    定會與乙○○進行和解等語，請託甲○○暫勿將范振哲移送
    ，詎甲○○明知范振哲為呼氣酒精濃度超過每公升0.25毫克
    之汽車駕駛人，依道路交通管理處罰條例第92條第2項授權
    交通部會同內政部所訂定公布之違反道路交通管理事件統一
    裁罰基準及處理細則第6條第2項、第11條第1項第1款等規定
    ，其依法應按道路交通處罰條例第35條第1項對范振哲開立
    新竹縣警察局舉發違反道路交通管理事件通知單，且無任何
    免予舉發之裁量空間；另亦明知范振哲係刑法第185條之3公
    共危險罪嫌之現行犯，業經同事莊寅呈依刑事訴訟法第88條
    規定依法逮捕，並以腳銬限制身體自由，除依刑事訴訟法第
    92條第2項但書規定經檢察官許可不予解送外，應即送交檢
    察官；詎其僅製作乙○○詢問筆錄，未製作范振哲詢問筆錄
    ，亦未對范振哲製作刑法第185條之3案件測試觀察紀錄表及
    汽車駕駛人酒後生理協調平衡檢測紀錄表等相關測試及紀錄
    ，於范振哲父親范揚松先行載送乙○○、林伊娟離去就醫，
    同日2時至4時許山崎派出所內無其他警員，僅有范振哲、范
    振哲母親丙○○、阿姨黃好嬌、吳炎君等人在場之機會，竟
    分別基於違法圖利范振哲及縱放人犯（業經判決確定）之各
    別犯意，除故意違背上開法令未予開立舉發通知單，致范振
    哲獲取免於期限內自動繳納新台幣（下同）19,500元行政罰
    鍰之不法利益，及免於日後經吊扣駕駛執照2年、接受道路
    交通安全講習等行政處分，另並向范振哲、丙○○表示只需
    1週內與乙○○達成和解，可不將范振哲所涉公共危險犯嫌
    送交檢察官處理，而未經臺灣新竹地方法院檢察署檢察官許
    可不予解送，即擅自解開范振哲腳銬予以縱放，任范振哲隨
    同丙○○、黃好嬌、吳炎君離去。嗣甲○○因范振哲迄未與
    乙○○達成和解，惟恐上開犯行事發，乃協助丙○○以電話
    向乙○○提出和解方案，然仍無法促成雙方和解，嗣丙○○
    於96年1月24日經由其姐黃好嬌、新竹縣新豐鄉鄉長鄭清漢
    協助斡旋下，在其姐黃好嬌住處與乙○○達成和解，惟會中
    傳出甲○○利用斡旋機會詐取財物未遂（業經無罪判決確定
    ）等不實傳聞，經新竹縣警察局督察室介入調查後，始查悉
    上情。
二、案經新竹縣警察局竹北分局報告，及臺灣新竹地方法院檢察
    署檢察官自動檢舉偵查起訴。
    理  由
壹、證據能力：
    按「被告以外之人於審判外之陳述，雖不符前四條之規定，
    而經當事人於審判程序同意作為證據，法院審酌該言詞陳述
    或書面陳述作成時之情況，認為適當者，亦得為證據。」、
    「當事人、代理人或辯護人於法院調查證據時，知有第159
    條第1項不得為證據之情形，而未於言詞辯論終結前聲明異
    議者，視為有前項之同意。」，刑事訴訟法第159條之5定有
    明文。經查：本院以下所引用被告甲○○以外之人於審判外
    之言詞或書面陳述，雖均屬傳聞證據，然檢察官及被告與其
    辯護人等二人對該證據之證據能力均未表示異議，本院審酌
    上開證據作成時之情況，亦認為無不當之處，依上開規定乃
    有證據能力，合先敘明。
貳、實體部分：
一、被告甲○○坦承接受關說，並縱放酒後駕車肇事之公共危險
    現行犯即范振哲，且未依法舉發范振哲違反道路交通管理處
    罰條例等行為。惟其辯護人辯稱：被告甲○○並無圖利之意
    圖，且范振哲酒後駕車肇事業已判刑確定，基於一事不兩罰
    ，范振哲違反道路交通管理處罰條例之部分，即不應處罰，
    因此被告甲○○雖未舉發范振哲交通違規，當無圖利云云。
    經查：
  (一)被告所犯圖利罪之犯罪事實，業據其於警詢、偵查、原審、
    本院前審、本院審理中坦承不諱（偵查卷 (一)第7、8頁，
    卷 (二)第10頁，原審卷第160頁反面、第161頁，本院前審
    卷第79頁反面，本院審判筆錄第2頁），核與證人范振哲、
    證人丙○○證稱：被告甲○○當時未開立范振哲酒後駕車之
    違反道路交通管理事件舉發通知單，就讓伊等離去等情（偵
    查卷 (一)第43、51頁）相符。堪認，被告確實未依法舉發
    范振哲交通違規之事實。
  (二)次按：「汽車駕駛人，駕駛汽車經測試檢定有下列情形之一
    者，處新臺幣一萬五千元以上六萬元以下罰鍰，並當場移置
    保管該汽車及吊扣其駕駛執照一年；因而肇事致人受傷者，
    並吊扣其駕駛執照二年；致人重傷或死亡者，吊銷其駕駛執
    照，並不得再考領：一、酒精濃度超過規定標準。」、「汽
    車駕駛人，有下列情形之一者，應接受道路交通安全講習：
    ……有第三十五條第一項規定之情形」；次按「道路交通管
    理處罰條例之罰鍰基準、舉發或輕微違規勸導、罰鍰繳納、
    向處罰機關陳述意見或裁決之處理程序…之處理細則，由交
    通部會同內政部定之。」道路交通管理處罰條例第35條第1
    項第1款、第24條第1項第2款、第92條第2項分別定有明文。
    而「駕駛人其吐氣所含酒精濃度超過每公升0.25毫克以上未
    滿0.4毫克，違規車輛種類為小型車者，倘於期限內繳納或
    到案聽候裁決者，依法應裁罰一萬九千五百元，並當場移置
    保管該汽車及吊扣其駕駛執照一年，因而肇事置人受傷者，
    並吊扣駕駛執照二年，並應接受道路交通安全講習。」交通
    部會同內政部依上開法令授權所制定公布之違反道路交通管
    理事件統一裁罰金基準及處理細則暨統一裁罰基準表亦定有
    明文；是范振哲酒後駕車肇事之行為，除觸犯刑事責任外，
    同時亦違反上開道路交通管理處罰條例之規定，倘經司法警
    察開立舉發通知單舉發，其於期限內自動繳納者，最低應繳
    納19500元之罰鍰，且於繳款時會經主管機關吊扣駕駛執照2
    年，並命接受道路交通安全講習等處分。而「公路主管及警
    察機關就其主管業務，查獲違反道路交通管理之行為者，應
    本於職權舉發或處理之。」、「行為人有本條例之情形者，
    應填製舉發違反道路交通管理事件通知單（以下簡稱通知單
    ），並於被通知人欄予以勾記，其通知聯依下列規定辦理：
    一、當場舉發者，應填記駕駛人或行為人姓名、性別、出生
    年月日、地址、身份證統一編號及車主姓名、地址、車牌號
    碼、車輛種類。被查獲之駕駛人或行為人為受處分人時，應
    於填記通知單後將通知聯交付該駕駛人或行為人簽名或蓋章
    收受之……」、「行為人有下列情形之一，而未嚴重危害交
    通安全、秩序或發生交通事故，且情節輕微，以不舉發為適
    當者，交通勤務警察或依法令執行交通稽查任務人員得對其
    施以勸導，免予舉發：十二、駕駛汽車經測試檢定，其吐氣
    所含酒精濃度超過規定之標準值未逾每公升○．○二毫克。
    」，違反道路交通管理事件統一裁罰基準及處理細則第6條
    第2項、第11條第1項第1款、第12條第1項第12款分別定有明
    文，而被告甲○○為承辦之員警，屬依法令服務於國家所屬
    機關而具法定職權之公務員，其既負責處理范振哲上開酒後
    肇事之事務，自屬主管開立新竹縣警察局舉發違反道路交通
    管理事件通知單之人員，此有新竹縣政府警察局97年10月23
    日竹縣警人字第0970030398號函在卷可稽（見本院前審卷第
    62頁），則其對於范振哲上開酒後駕車之行為，乃有依法填
    製違反道路交通管理事件舉發通知單之義務，而無任何裁量
    之空間，其仍違反上開法令，未對范振哲開立交通違規舉發
    通知單，致使范振哲獲取無庸繳納上開罰鍰之不法利益，則
    其圖利之意圖，至堪認定，故辯護意旨空言辯稱並無圖利之
    意圖，顯無可採，本件圖利之事證明確，堪予認定。至被告
    甲○○於范振哲酒駕肇事當時，未依法開立舉發通知單，並
    縱放范振哲離去，致使范振哲獲取免於期限內自動繳納
    19,500元行政罰鍰之不法利益，係於被告未依法開立舉發通
    知單時，范振哲即已獲得該不法利益，並不因嗣後范振哲酒
    後駕車肇事所犯公共危險罪之刑事判決結果而有歧異，是上
    訴人主張范振哲所涉部份有一事不二罰之問題，認被告並未
    圖得范振哲不法之利益云云，容有誤解。
  (三)又按貪污治罪條例第6條第4款所謂之圖利，包括圖謀自己或
    第三人之不法利益；又是否為圖利行為，應視其行為時，在
    客觀上有無違反職務上應遵守之法令，或有無濫用其裁量權
    致影響其裁量之公正性而斷。本件范振哲酒後駕車公共危險
    犯行事證明確，被告甲○○依上開法令乃有開立舉發通知單
    舉發之義務，且無任何行政裁量空間，其仍違背上開職務法
    令未予開單舉發，致范振哲獲得免予繳納19500元行政罰鍰
    之不法利益。核其此部分所為，係觸犯貪污治罪條例第6條
    第1項第4款對於主管事務圖利罪。至吊扣駕照、接受道路交
    通講習等處分，固係對酒後駕車肇事者所為之處分，然上開
    處分之目的乃著眼於公路駕駛之安全性，使行為人於2年內
    因吊扣駕照無法上路，並接受再教育即道路交通安全講習，
    以矯正不良之駕駛習慣，此等對酒醉駕車肇事者所為之行政
    處分，均無法轉換為財產上之利益，自無法併入被告所圖得
    不法利益之總額，換言之，吊扣駕照、接受道路交通講習之
    處分，均不該當於圖利罪之不法利益，一併說明。
  (四)又「犯第四條至第六條之罪，在偵查中自白，如有所得並自
    動繳交全部所得財物者，減輕其刑……」，貪污治罪條例第
    8條第2項前段定有明文；本件被告甲○○於警詢中業已坦承
    ：「陳旭國有將范振哲的酒測單交付予我，酒測值我記不清
    楚，有超過標準值，大概是0.32……我沒有完成對范振哲公
    共危險筆錄，也沒有移送」等語（偵查卷 (一)第7、8頁）
    ，於偵查中業已坦承：「我承認沒有對范振哲開交通道路管
    理處罰條例罰單，因他去醫院，事後我也沒補開，我本來3
    日後要移送，但范振哲媽媽拜託我不要移」等語在卷（偵查
    卷 (二)第10頁），核其陳述之實質內容確已自白圖利犯行
    ，應依上開規定減輕其刑；又「犯第四條至第六條之罪，情
    節輕微，而其所得或所圖得財物或不正利益在新台幣五萬元
    以下者，減輕其刑。」貪污治罪條例第12條第1項亦定有明
    文，本件被告甲○○因違背法令未對范振哲開立舉發通知單
    ，圖得范振哲之不法利益在5萬元以下，其情節輕微，依該
    規定亦應減輕其刑；被告甲○○所犯圖利罪部分，同時有上
    開二個刑之減輕事由，應遞減之。
二、原審予以論科，固非無見。惟原判決判處甲○○對主管事
    務圖利罪，卻未於事實內認定甲○○為依法令服務於國家所
    屬機關而具法定職權之公務員，其處理范振哲上開酒後肇事
    之事務，為主管開立新竹縣警察局舉發違反道路交通管理事
    件通知單之人員，並於理由中說明其認定之依據，已有未合
    。原判決認被告未予開單舉發，致范振哲獲得免予繳納
    19500元行政罰鍰、吊扣駕照、接受道路交通講習等處分之
    不法利益。然吊扣駕照2年、接受道路交通安全講習，均無
    法轉換為財產上之不法利益（已見前述），故均不該當於圖
    利罪之不法利益，原審誤認此為圖得之不法利益，亦有誤解
    。依中華民國96年罪犯減刑條例第7條規定：「依本條例
    應減刑之罪，未經判決確定者，於裁判時，減其宣告刑。依
    前項規定裁判時，應於判決主文同時諭知其宣告刑及減得之
    刑。」本件被告犯罪時間為96年1月19日，其犯罪係在96年4
    月24日以前，且所犯為貪污治罪條例第6條第1項第4款之罪
    ，而依同條例第12條第1項減輕其刑，合於中華民國96罪犯
    減刑條例第3條第1項第1款但書規定之減刑條件，應有該減
    刑條例之適用，而原判決於裁判時，上開減刑條例業已施行
    ，乃原判決漏未予以適用並於判決主文諭知減得之刑，此部
    分亦有判決適用法則不當之違法。檢察官提起上訴，認被告
    於偵查中並無自白圖利犯行，不適用減輕其刑之規定云云，
    雖無理由，但原判決此部分既有可議之處，自難維持，應由
    本院將之撤銷改判。
三、爰審酌被告於處理范振哲酒後肇事涉嫌公共危險犯罪時，應
    依法填製舉發通知單，竟僅因受范振哲親友之拜託即未予開
    立舉發通知單，除圖利范振哲外，亦損害司法公正性，影響
    一般民眾對於檢警機關之信任，本不宜寬恕，惟念被告甲○○前未曾受有期徒刑以上刑之宣告，有本院被告全國前案紀
    錄表一紙在卷可稽，可見素行尚佳及案發當時正值深夜，范
    振哲親友多方拜託緣故，顯見被告當時應係因一時失慮所為
    ，惡性非鉅；又被告因本案起訴而遭停職處分，業已獲取應
    得之教訓及懲罰；又警察人員第一線處理民眾之違規（法）
    事件，數量龐大，面臨各方民眾之陳情、埋怨、拜託及關說
    ，壓力甚大，難免一時失慮重情忘法，而違背相關法令規定
    之處理流程，復念其犯後業已坦承犯罪，態度良好，自己並
    未獲取財物，圖利范振哲之情節等一切情狀，量處有期徒刑
    1年8月，並依貪污治罪條例第17條、刑法第37條第2項之規
    定宣告褫奪公權2年；且依中華民國96罪犯減刑條例第3條第
    1項第1款但書規定減其刑期2分之1為有期徒刑10月，褫奪公
    權1年。
據上論斷，應依刑事訴訟法第369條第1項前段、第364條、第299
條第1項前段，貪污治罪條例第6條第1項第4款、第8條第2項前段
、第12條第1項、第17條，刑法第11條、第37條第2項，中華民國
96 年罪犯減刑條例第3條第1項第1款但書、第7條判決如主文。
本案經檢察官郭啟東到庭執行職務。
中    華    民    國    98    年    8    月    26    日
                  刑事第八庭  審判長法  官  鄭文肅
                                    法  官  蔡光治
                                    法  官  劉嶽承
以上正本證明與原本無異。
如不服本判決，應於收受送達後10日內向本院提出上訴書狀，其
未敘述上訴之理由者並得於提起上訴後10日內向本院補提理由書
（均須按他造當事人之人數附繕本）「切勿逕送上級法院」。
                                    書記官  何仁崴
中    華    民    國    98    年    8     月    26    日
附錄：本案論罪科刑法條全文
貪污治罪條例第6條
有下列行為之一者，處五年以上有期徒刑，得併科新臺幣三千萬
元以下罰金：
一、意圖得利，抑留不發職務上應發之財物者。
二、募集款項或徵用土地、財物，從中舞弊者。
三、竊取或侵占職務上持有之非公用私有器材、財物者。
四、對於主管或監督之事務，明知違背法令，直接或間接圖自己
    或其他私人不法利益，因而獲得利益者。
五、對於非主管或監督之事務，明知違背法令，利用職權機會或
    身分圖自己或其他私人不法利益，因而獲得利益者。
前項第一款至第三款之未遂犯罰之。


司法院資訊處製作；財團法人民間司法改革基金會備份。
